臺灣高等法院臺中分院刑事判決
111年度交上訴字第1830號

上  訴  人  
即  被  告  黃士瑋


上列上訴人因肇事逃逸罪等案件，不服臺灣臺中地方法院110年
度交訴字第344號中華民國111年6月2日第一審判決（起訴案號：
臺灣臺中地方檢察署110年度偵字第27832號），提起上訴，本院
判決如下：
    主  文
上訴駁回。
黃世瑋緩刑參年。並應向指定之政府機關、政府機構、行政法人
、社區或其他符合公益目的之機構或團體，提供陸拾小時之義務
勞務，及接受法治教育課程肆場次。緩刑期間付保護管束。
    犯罪事實
一、黃士瑋（涉犯過失傷害罪嫌部分另經原審判決公訴不受理結
    ）於民國110年6月17日上午7時14分許，騎乘車牌號碼000-0
    000號普通重型機車，沿臺中市北屯區大連北街往瀋陽北路
    方向直行，行駛至大連北街靠近大連路1段143巷，在未劃設
    慢車道之雙向二車道行駛時，本應注意在劃有分向限制線之
    路段，不得駛入來車之車道內，而依當時日間自然光線、柏
    油路面無缺陷、無障礙物，並無不能注意之情事，竟疏未注
    意及此，騎乘上開機車跨越分向限制線駛入來車之車道逆向
    行駛，適有廖萁梃騎乘車牌號碼000-0000號普通重型機車，
    自臺中市北屯區大連北街往大連路1段143巷方向左轉，而於
    黃士瑋騎乘上開機車逆向行駛並超越廖萁梃上開機車之過程
    中，雙方之機車發生碰撞，致使廖萁梃人車倒地而受有左側
    膝部擦傷、左側小腿擦傷等傷害。詎黃士瑋知悉其上開過失
    駕駛行為使上開2車發生碰撞，因此極可能導致廖萁梃人車
    倒地而受有傷害，仍基於駕駛動力交通工具發生交通事故致
    人傷害而逃逸之不確定故意，未報警處理或採取必要之救護
    措施，即擅自騎乘上開機車逃離現場。嗣經警據報前往現場
    處理，經調閱廖萁梃上開機車之行車紀錄器及附近路段監視
    器之錄影畫面而循線查悉上情。
二、案經廖萁梃訴由臺中市政府警察局第五分局報告臺灣臺中地
    方檢察署檢察官偵查起訴。
    理    由
壹、證據能力部分
一、按被告以外之人於審判外之言詞或書面陳述，除法律有規定
    者外，不得作為證據；被告以外之人於審判外之陳述，雖不
    符刑事訴訟法第159條之1至第159條之4之規定，而經當事人
    於審判程序同意作為證據，法院審酌該言詞陳述或書面陳述
    作成時之情況，認為適當者，亦得為證據；當事人、代理人
    或辯護人於法院調查證據時，知有第159條第1項不得為證據
    之情形，而未於言詞辯論終結前聲明異議者，視為有前項之
    同意，刑事訴訟法第159條第1項、第159條之5分別定有明文
    。查本判決所引用關於被告以外之人於審判外之陳述，經檢
    察官引為證據使用，被告均表示同意作為證據（見原審卷第
    34頁；本院卷第43頁），經原審及本院審判期日調查證據提
    示時，檢察官及被告均不爭執其證據能力，亦均未於言詞辯
    論終結前聲明異議（見原審卷第72至77頁；本院卷第43至45
    頁），本院審酌該等陳述作成之情況並無不當，依刑事訴訟
    法第159條之5第2項規定，該等供述證據均有證據能力。
二、本判決所引之非供述證據，並無證據顯示係實施刑事訴訟程
    序之公務員違背法定程序所取得之證據，亦無刑事訴訟法第
    159條之4之顯有不可信之情況與不得作為證據之情形，且已
    經依法踐行調查證據之程序，自具有證據能力。
貳、認定犯罪事實所憑之證據及理由
一、上訴人即被告（下稱被告）黃士瑋於本院審理時對於上開犯
    罪事實均坦承不諱，核與廖萁梃於警偵訊及原審審理時指證
    述情節相符（見110偵27832卷第23至25、61至63、95至98頁
    ；原審卷第68至72頁）相符，並有警員職務報告書、110年6
    月17日衛生福利部臺中醫院診斷證明書、臺中市政府警察局
    道路交通事故初步分析研判表、道路交通事故現場圖、道路
    交通事故調查報告表（一）（二）、道路交通事故現場及車
    損照片、交通事故肇事人自首情形紀錄表、交通事故談話紀
    錄表、被告及告訴人之證號查詢機車駕駛人資料、上開機車
    之車輛詳細資料報表、被告車行路線監視器及行車紀錄器錄
    影光碟暨畫面截圖各1份在卷（見110偵27832卷第17、27、2
    9、31、33至35、37至52、53至56、57至59、71至73、75至7
    7頁）可證，足見被告前揭於本院所為認罪之自白與事實相
    符，堪予採信。
二、至被告於警偵訊及原審審理期間雖僅坦承其於上揭時地騎乘
    上開機車與告訴人廖萁梃所騎機車碰撞之客觀事實（見110
    偵27832卷第19至21、95至98頁；原審卷第72至73頁），而
    矢口否認有何駕駛動力交通工具發生交通事故，致人傷害而
    逃逸犯行，辯稱：我沒有撞到告訴人的後面，是告訴人的機
    車前面撞到我機車引擎上的蓋子；是我機車左後方受損，而
    不是告訴人的後方，當時我沒有聽到任何聲音；當下我不知
    道發生車禍，碰的聲音是告訴人機車的監視器發出來的聲音
    ，我根本就沒有聽到云云（見原審卷第70、72、75頁）。
　㈠惟查：
　⒈本案經原審勘驗告訴人上開機車前鏡頭、後鏡頭之行車紀錄
    器錄影光碟畫面（檔案名稱：「2車_前_07時18分30秒.MP4
    」、「2車_後_07時18分30秒.MP4」），其勘驗結果為：「
    【紀錄器時間07：18：03至07：18：20】前鏡頭：鐵門打開
    ，告訴人騎乘機車駛上道路，並於道路旁停等數秒。【紀錄
    器時間07：18：21至07：18：30】前鏡頭：告訴人駕駛機車
    左轉，前方有一白色車斗之貨車迴轉後與告訴人同向行駛，
    貨車於迴轉後暫停路邊禮讓告訴人先行，告訴人往前行駛數
    公尺後，顯示方向燈即微向左偏行。後鏡頭：被告於07：18
    ：28時，出現於畫面中，駕駛機車直行，07：18：29為閃避
    貨車而向左偏駛，跨越雙黃線駛進對向車道。【紀錄器時間
    07：18：31至07：18：43】前鏡頭：告訴人騎乘機車左轉，
    於07:18:32跨越對向車道時，被告騎乘機車跨越雙黃線逆向
    行駛於對向車道，自告訴人左後側超車，並擦撞告訴人機車
    前側，發生大且明顯撞擊聲（07：18：31至07：18：32）後
    ，被告車身因碰撞而傾倒，告訴人人車向左側倒地。後鏡頭
    ：被告持續向左偏駛，告訴人此時已轉彎行駛於對向車道，
    被告仍持續向告訴人左側行駛，於32秒處與告訴人發生碰撞
    ，其餘勘驗內容如上。」另經原審勘驗附近路段監視器錄影
    光碟畫面（檔案名稱：「監視器1_07時14分10秒（案發前1
    車行經）.AVI」、「監視器2_07時14分31秒（案發後1車行
    經）.AVI」），其勘驗結果為：「【監視器時間07：14：10
    至07：14：12】被告駕駛MUC-0675號機車自螢幕右下方前往
    左上方，其排氣管防燙蓋尚無損壞。【監視器時間07：14：
    31至07：14：33】被告自螢幕右下進入，往左上方行駛，其
    排氣管防燙蓋已脫落。」可證告訴人於上開畫面時間07：18
    ：21至07：18：30時，早已顯示方向燈並向左偏行，且被告
    於畫面時間07：18：29時，為閃避上開貨車而向左偏駛，跨
    越雙黃線（分向限制線）駛進對向車道，嗣被告持續逆向行
    駛於對向車道，於畫面時間07：18：32告訴人騎乘機車左轉
    跨越對向車道時，自告訴人左後側超車，並擦撞告訴人機車
    前側，同時發生大且明顯之撞擊聲，碰撞歷時1秒鐘，而碰
    撞力道使被告車身傾斜，並立即致告訴人之人車向左倒地，
    且被告上開機車之排氣管防燙蓋因而脫落等事實。
  ⒉綜觀上述勘驗結果，被告騎車跨越上開分向限制線後長達3秒
    鐘始與告訴人之機車發生碰撞，且兩車碰撞前告訴人之機車
    始終在被告機車之前方，嗣被告自告訴人左後側超車才同時
    發生碰撞，且碰撞之時間、力道並非短暫、輕微，參以被告
    於警詢中稱：我有騎車行經該處，我只知道我看到貨車，我
    有向左閃，我又看到有車向我偏過來，我再更靠左邊行駛閃
    避；我閃過之後，我便行駛回原車道往瀋陽北路方向駛離等
    語（見110偵27832卷第19頁），顯見該交通事故並非瞬間所
    生，且被告於知悉告訴人上開機車朝左方偏行之情況下仍加
    以逆向超車，復於該超車過程感受明顯之撞擊力道並聽聞該
    聲響，足徵被告已知悉其騎車逆向超越告訴人上開機車時與
    之碰撞的事實；再就雙方機車撞擊位置以觀，依告訴人之上
    開行車紀錄器前鏡頭畫面，於雙方碰撞時其鏡頭乃正對被告
    之右手臂，此有該畫面截圖1張在卷（見原審卷第45頁）可
    參，佐以警員於案發後拍攝被告機車之照片亦顯示其側面車
    身有破損（見110偵27832卷第52頁），可證係告訴人機車之
    車頭附近與被告機車之側面車身相撞，顯然其等碰撞處並非
    被告後方等難以目視之處，參以雙方兩車碰撞之力道與聲響
    甚為明顯，且告訴人立即人車倒地等情，業如前述，足認被
    告於上開碰撞當下即可預見告訴人因而人車倒地並極可能受
    傷之事實。
  ㈡按刑法第185條之4之肇事逃逸罪（110年5月28日修正公布之
    刑法第185條之4，依司法院釋字第777號解釋意旨認為非因
    駕駛人之故意或過失所致事故之情形是否構成本條「肇事」
    ，尚非一般受規範者所得理解或預見，其文義有違法律明確
    性原則，故將該規定之「駕駛動力交通工具肇事」修正為「
    駕駛動力交通工具發生交通事故」），其客觀構成要件為行
    為人駕駛動力交通工具肇事，且致人死傷而逃逸，主觀要件
    則須行為人對致人死傷之事實有所認識，並進而決意擅自逃
    離肇事現場，即足當之。申言之，刑法第185條之4之肇事致
    人死傷逃逸罪，係以處罰肇事後逃逸之駕駛人為目的，俾促
    使駕駛人於肇事後能對被害人即時救護，以減少死傷，本質
    上屬抽象危險犯；立法者依一般生活經驗之大量觀察，推定
    肇事逃逸行為，對於死傷者可能造成無人即時救護之高度危
    險，故規範肇事逃逸乃犯罪行為，藉以保護公眾安全。故行
    為人主觀上對其駕駛動力交通工具肇事致人死傷有所認識，
    客觀上並有擅自離開肇事現場之行為，不論行為人逃逸之原
    因為何，其擅離肇事現場之行為一旦付諸實施，其犯罪即已
    完成。又此項故意之犯罪型態，包括直接故意與未必故意，
    所謂直接故意，係指駕車肇事因而已知悉發生使人受傷或死
    亡之結果，如仍決意駕車逃離現場，即係直接故意，而未必
    故意，係指駕車肇事因而已知悉發生使人受傷害或死亡之結
    果，縱令有人死傷亦無所謂，仍決意駕車快速逃逸，即為有
    肇事逃逸之未必故意（最高法院111 年度台上字第836號判
    決意旨參照）。本案綜合審酌前揭各項證據調查結果，可證
    被告騎乘上開機車跨越分向限制線駛入來車之車道，旋即逆
    向超越並碰撞告訴人上開機車，致告訴人立即人車倒地，其
    撞擊力道非輕、聲響巨大、碰撞位置顯可為被告察覺，足認
    被告已知其上開過失駕駛行為導致其與告訴人兩車碰撞，並
    可預見該碰撞極可能使告訴人之人車倒地而受有傷害，卻仍
    逕行騎車逃離現場，未報警處理或採取必要之救護措施，則
    被告主觀上具有駕駛動力交通工具發生交通事故致人傷害而
    逃逸之之不確定故意至明。被告於原審辯稱當時不知有與告
    訴人之機車碰撞云云，顯屬臨訟卸責之詞，不足採信。
三、綜上所述，被告於本院所為駕駛動力交通工具發生交通事故
    ，致人傷害而逃逸所為之自白與事實相符，堪予採信，其於
    原審否認犯罪所持之辯解則均要無可信。本案事證業臻明確
    ，被告犯行洵堪認定，應予依法論科。
參、論罪科刑
一、核被告所為，係犯刑法第185 條之4 第1 項前段之駕駛動力
    交通工具發生交通事故，致人傷害而逃逸罪。
二、又按「汽車依其使用性質，分為下列各類：六、機車」、「
    汽車在未劃設慢車道之雙向二車道行駛時，應依下列規定：
    二、在劃有分向限制線之路段，不得駛入來車之車道內。」
    道路交通安全規則第3條第6款、第97條第1項第2款分別定有
    明文，被告騎乘機車自應注意及此，且依當時路況，又無不
    能注意之情形，竟疏未注意，以致發生交通事故，致人受傷
    害，被告應有過失，且被告上開過失駕駛行為，核與告訴人
    之受傷間，具有相當因果關係，是本案被告無刑法第185 條
    之4第2 項減免其刑規定之適用，併予敘明。
肆、本院之判斷
一、原審認被告本案犯罪事證明確，予以論罪科刑，並以行為人
    之責任為基礎，審酌「被告未能確實遵守交通安全規則而肇
    致本件交通事故，於知悉告訴人人車倒地後，漠視其法律上
    所應履行之義務，未停留現場提供告訴人即時救助，即逕行
    離去，然酌以告訴人所受之傷勢尚非已臨命危、瀕死或呈現
    深度昏迷頓成無自救力之人等情況，且案發地點尚有其他人
    車可提供及時救援，此有告訴人機車之行車紀錄器錄影光碟
    畫面截圖1份在卷可考（見110偵27832卷第54至55頁），是
    被告上揭所為造成告訴人之損害程度及範圍非至鉅；又考量
    被告犯後否認犯行，但與告訴人達成調解而尚未履行調解筆
    錄所載賠償金額（見本院卷第91至92頁）之犯後態度；兼衡
    以被告無刑事犯罪經法院判處罪刑，有臺灣高等法院被告前
    案紀錄表1 份（見本院卷第15頁）在卷可稽，以及被告自述
    大學畢業，目前從事保全、未婚無小孩、跟父母及弟弟同住
    、經濟狀況不好（見本院卷第76頁）」等一切情狀，並參酌
    告訴人及檢察官對於量刑之意見，量處如原審判決主文所示
    之刑。經核所為認事用法均無違誤，量刑亦屬妥適。
二、被告上訴意旨以其願意認罪，已經與告訴人調解結束，並對
    其道歉和解賠償，於111年7月16日完成履行，被告係首犯，
    且無前科，家中經濟條件不好，有家人雙親須被告照顧，希
    望能夠從輕量刑並給予緩刑諭知等語。按刑罰之量定，屬法
    院自由裁量之職權行使，應審酌刑法第57條所列各款事由及
    一切情狀，為酌量輕重之標準，並非漫無限制；量刑輕重係
    屬事實審法院得依職權自由裁量之事項，苟已斟酌刑法第57
    條各款所列情狀而未逾越法定刑度，不得遽指為違法；且在
    同一犯罪事實與情節，如別無其他加重或減輕之原因，下級
    審量定之刑，亦無過重或失輕之不當情形，則上級審法院對
    下級審法院之職權行使，原則上應予尊重（最高法院72年度
    台上字第6696號、75年度台上字第7033號及85年度台上字第
    2446號等判決意旨參照）。查，被告所犯刑法第185條之4前
    段之駕駛動力交通工具發生交通事故，致人傷害而逃逸罪，
    法定刑為6月以上5年以下有期徒刑，則原審審酌被告上開一
    述之一切情狀，而為量刑，已充分審酌被告犯案情節之輕重
    及法定加減事項之有無，業針對刑法第57條各款事項而為妥
    適量刑。被告提起上訴所指摘各情，無非係其分析自身利害
    關係後所為犯後態度之改變，暨履行其應盡之民事賠償責任
    ，尚無從撼動原審於量刑時之基礎。是以，其上訴指摘應予
    從輕量刑為由，尚屬無據，其本件上訴應予駁回。
三、末查，被告前未曾因故意犯罪受有期徒刑以上刑之宣告，有
    其臺灣高等法院被告前案紀錄表在卷可稽，其於警偵訊及原
    審審理期間雖均否認犯罪，惟上訴後則表示願意認罪，並履
    行賠償告訴人新臺幣（下同）1萬元之民事賠償責任，有原
    審法院調解程序筆錄及本院公務電話紀錄查詢表在卷（見原
    審卷第95、96頁；本院卷第29頁）可稽，告訴人亦表示希望
    最少以1萬元和解，對於本案沒有意見，量刑部分尊重法院
    的判決等語（見原審卷第76頁；本院卷第29頁），堪認被告
    最終願意坦承犯罪，明白己非，且已盡量彌補告訴人所受損
    害，自應予肯定，是其經此偵審教訓當益知戒慎而無再犯之
    虞，本院認原審所為宣告刑以暫不執行為適當，爰併予宣告
    緩刑，以啟自新。另為導正被告之行為與法治之正確觀念，
    認有賦予被告一定負擔之必要，衡量被告本案犯罪之嚴重性
    ，爰依刑法第74條第2項第5款、第8款規定，命被告依執行
    檢察官之命令，接受如主文第2項所示之義務勞動及法治教
    育。再同時依刑法第93條第1項第2款之規定，諭知於緩刑期
    間付保護管束，俾能由觀護人予以適當督促，並發揮附條件
    緩刑制度之立意及避免短期自由刑執行所肇致之弊端，以期
    符合本件緩刑目的，並觀後效。另依刑法第75條之1第1項第
    4款規定，受緩刑之宣告，違反上開本院所定負擔情節重大
    ，足認原宣告之緩刑難收其預期效果，而有執行刑罰之必要
    者，得撤銷其宣告，附此敘明。
據上論斷，應依刑事訴訟法第368條，刑法第74條第1項第1款、
第2項第5款、第8款、第93條第1項第2款，判決如主文。
本案經檢察官鄒千芝提起公訴，檢察官林蓉蓉到庭執行職務。
中　　華　　民　　國　　111 　年　　10 　　月　　6　　日
            刑事第九庭  審判長法　官　紀　文  勝
                              法　官　紀  佳  良
                              法　官　賴  妙  雲       
以上正本證明與原本無異。
如不服本判決應於收受送達後20日內向本院提出上訴書狀，其未
敘述上訴之理由者，並得於提起上訴後20日內向本院補提理由書
（均須按他造當事人之人數附繕本）「切勿逕送上級法院」。因
疫情而遲誤不變期間，得向法院聲請回復原狀。

                              書記官  林  玉  惠
　　　　　　　　　　　　　　　
中　　華　　民　　國　　111 　年　　10　　月　　6 　　日
【附錄論罪科刑法條】
中華民國刑法第185條之4第1項前段
駕駛動力交通工具發生交通事故，致人傷害而逃逸者，處6月以
上5年以下有期徒刑；致人於死或重傷而逃逸者，處1年以上7年
以下有期徒刑。